臺灣高等法院高雄分院民事判決　　　　 93年度上易字第296號
上　訴　人　乙○○
　　　　　　丁○○
　　　　　　丙○○
　　　　　　　　　　　　號
兼　上三人
法定代理人　戊○○
被上訴人　　甲上加油有限公司
法定代理人　甲○○
訴訟代理人　張永昌律師
上列當事人間請求損害賠償等事件，上訴人對於民國93年10月8
日臺灣高雄地方法院93年度訴字第279 號第一審判決提起上訴，
本院於94年3 月16日言詞辯論終結，判決如下：
    主      文
原判決關於命上訴人給付超過新台幣壹拾萬元本息部分，及該部
分假執行之宣告，暨訴訟費用之裁判均廢棄。
上開廢棄部分，被上訴人在第一審之訴及其假執行之聲請均駁回
。
其餘上訴駁回。
第一、二審訴訟費用由上訴人負擔二分之一，餘由被上訴人負擔
。
    事實及理由
一、被上訴人起訴主張：上訴人四人將共有坐落高雄縣路竹鄉○
    ○段628 號，面積1,487 平方公尺之土地出租予被上訴人設
    置加油站，並於民國92年2 月23日收受被上訴人交付之訂金
    新台幣（下同）10萬元，依民法第248 條規定，兩造租賃契
    約推定已成立，定金之性質應屬證約定金，被上訴人於92年
    2 月26日向高雄縣政府申請加油站設置許可，經公告期滿並
    准於92年7 月31日起報請核准籌建，惟上訴人竟拒絕與被上
    訴人訂立書面合約，經被上訴人於92年12月5 日催告上訴人
    訂約，上訴人始要求縮減租賃期限為10年（原約定同意出租
    15 年）， 另要求以上訴人名義申請建立加油站，惟依加油
    站設置管理規則須有營業主體提出申請之規定，上訴人更改
    先前承諾之條件，係可歸責於受定金之上訴人，自應依民法
    第249 條第3 款規定加倍返還定金20萬元，求為命上訴人應
    給付2 0 萬元及自起訴狀繕本送達翌日即93年2 月26日起至
    清償日止，按週年利率5%計算之利息之判決，被上訴人就超
    過部分之請求，原審判決駁回。並於本院為駁回上訴之聲明
    。
二、上訴人則以：上訴人於92年2 月23日收取定金10萬元，僅係
    保留該土地於被上訴人聲請加油站核准前不出租予他人，屬
    預收訂金之性質，按當時可否成立加油站尚屬未確定狀態，
    且條件未談妥，如何成立租賃、另上訴人簽立土地同意證明
    書及土地使用權同意書，目的乃為申請設置加油站所需，並
    非兩造契約已成立，上訴人僅承諾表示於一定原則下願與被
    上訴人訂立土地租賃契約，故於被上訴人申請核准許可後，
    上訴人提出訂約六條件要求被上訴人訂約，且主張地上建物
    應以地主名義申請，以免涉及地上權問題，並非要求以私人
    名義申請設立，況依加油站設置管理規則第15條第1 項第4
    款規定應可由個人名義申請，被上訴人拒不接受，顯可歸責
    於被上訴人致租賃契約未成立，10萬元定金係被上訴人放棄
    簽約權利，自無返還義務等語，資為抗辯。並於本院聲明：
    (一)原判決不利於上訴人部分廢棄。(二)廢棄部分，被上訴人在
      第一審之訴駁回。
三、兩造不爭執之事實：
　(一)上訴人四人提供共有之高雄縣路竹鄉○○段628 號面積1487
    平方公尺土地一筆予被上訴人申請設置加油站，被上訴人於
    92年2 月23日交付10萬元給上訴人後，於92年2 月26日向高
    雄縣政府申請加油站設置許可，經公告期滿並准於92年7 月
    31日起1年內報請核准申請地目變更並申請籌建。
  (二)土地同意證明書、土地使用權證明書、收據、加油站設置申
    請書、高雄縣政府函及公告。
四、本件兩造所爭執之處，應在於：(一)被上訴人交付上訴人10萬
    元定金係證約定金？或立約定金？兩造土地租賃契約是否已
    成立？(二)被上訴人得請求上訴人返還定金多少？茲分述之：
    (一)被上訴人交付上訴人10萬元定金係證約定金？或立約定金
    ？兩造土地租賃契約是否已成立？
  1.被上訴人主張被上訴人交付上訴人10萬元定金係證約定金，
    兩造土地租賃契約已成立，雖舉證人蕭富仁，並提出土地同
    意證明書、土地使用權同意書及收據為證。惟查，證人蕭富
    仁證稱：「（付定金時是否就已經把將來租土地的相關條件
    約定？）有，就租金、租期及付款方式都已經有講好，當時
    講好租金一個月5 萬元，租期10年，付款方式是每個月月初
    付款，當時兩造確實都同意這個條件，才會交付定金。」等
    語（原審卷第124 頁）；而被上訴人法定代理人甲○○卻陳
    稱：「我把我要承租的條件請蕭富仁轉告戊○○，當時我就
    有說一個月租金5 萬元，蕭富仁告訴戊○○之後，帶同我第
    一次去見戊○○，那次我就有把土地租賃契約書的草約交給
    戊○○，當時都是打字打好的，過了大約一個禮拜，我又跟
    蕭富仁去找戊○○，戊○○就拿出已修改後的土地租賃契約
    書表示租金一個月至少要5 萬5,000 元，保證金亦要60萬元
    ，還有一些稅的問題要求修改，我沒有馬上同意，隔了幾天
    以後，我再跟我太太去送定金10萬元給戊○○，也就是戊○
    ○找劉財富出面的那一次」「一開始我就有跟戊○○表示租
    期要15年」（原審卷第164 、165 頁）。足見蕭富仁證稱講
    好的條件是一個月租金5 萬元、租期10年，兩造都同意這個
    條件後才付定金，然被上訴人法定代理人甲○○卻陳稱付定
    金時租金一個月是5 萬5,000 元、租期15年之條件談妥後，
    才付定金10萬元，明顯矛盾不一。
  2.再由土地租賃契約書製作、交付過程以觀，被上訴人法定代
    理人甲○○陳稱：「被上訴人法代契約書是在交訂金之前一
    星期左右我打好字並立刻交給戊○○，戊○○在第3 條、第
    4 條金額5 萬元改為5 萬5 千元，保證金20萬改為60萬元，
    就讓我看，我同意後，再幾天後就交訂金，但契約書都是戊
    ○○手上，7 月31日許可證下來，他另要求要用他的名義蓋
    、找保證人、租約期間改為10年等條件而且將上開條件在他
    所持的草約原本上修改，我看後沒有辦法接受這些條件，並
    且將他的原本影印下來，原本還給戊○○，我在8 月份我用
    修正液把契約影本塗掉我不能接受的條件，我把不同意的條
    件塗掉後也給影印1 份影本給戊○○，他也不同意我這些條
    件，所以就沒有定契約。」等語，上訴人陳稱：「草約是甲
    ○○打好字後，在7 月31日許可證下來以後才交給我的，我
    拿去問比較懂的人，大約在一星期左右，由代書助理幫我1
    次修改填載如庭呈草約這些字，修改之後我隨即拿給甲○○
    ，他大約1 個月左右才將草約原本還給我，就是我庭呈的這
    1 份草約原本，他什麼時候塗改成他原審庭呈的影本？如何
    塗改？並且加入地號我就不知道了。」等語，及證人莊彩娟
    證稱：「記得有一天蘇小姐到事務所找我說她的那塊土地要
    租給別人當加油站，我跟她說那是農地，怎麼可以設置加油
    站，她說已經申請許可設置了而且要訂租約了，她問我訂租
    約要注意哪些事項，我跟她說我這樣跟你說也不清楚，就叫
    她拿租約給我看，隔了1 、2 天她就拿了1 份已經打好了但
    還沒有簽名的草約來給我看，我跟她說裡面的一些條件對她
    不利，看她是否要跟對方商量，她就要我直接在上面稍微修
    改，然後她再拿回去跟對方商量，我就直接在草約上面用筆
    加進一些內容，她就把草約拿回去，之後她就沒有再來找我
    了，過了很久，她再跟我講這件事情的時候是說這件沒有租
    成，對方告她。」「（你是否更改此份草約？）是的，上面
    原子筆的字都是我寫的。」等語（本院卷第63、64、71頁）
    ，及被上訴人提出台南地方法院存信函第36號亦明確記載：
    戊○○．．．表示如下之變更租金5 萬5 ，000 元沒變，
    惟增加5 年調整1 次租金增加禁止轉租他人之約定改變
    租期為10年增加地上建物須以地主名義申請建造改稱須
    要覓妥連帶保證人增加水電費地價稅由被上訴人負擔等語
    （本院卷至第55至57頁）。俱見上開土地租賃契約書，兩造
    並未達成合意。
  3.又土地同意證明書、土地使用權同意書，目的乃為申請設置
    加油站所需，亦為被上訴人自承：「上訴人有出具同意證明
    書及土地使用權同意書，這樣我們才能申請核准。」等語在
    卷（本院卷第27頁），另收據亦僅記載：「茲收到路竹鄉○
    ○段628 號租用訂金10萬元正無誤。如申請無法通過應退還
    甲上加油站。」等語（原審卷第13頁）。足見上開10萬元定
    金顯係被上訴人為擔保兩造間租賃契約之成立，而於契約成
    立前交付之定金，如被上訴人設置加油站之申請無法通過，
    則上訴人即應將該10萬元之定金退還被上訴人。足見上開定
    金為立約定金之性質，兩造土地租賃契約尚未成立。
  4.至證人即交付定金時在場協助上訴人與被上訴人協議之劉財
    富證稱「當時甲○○說設置加油站的土地不是任何土地都可
    以，要先申請許可，甲○○要求我們先提供土地相關文件讓
    他去申請，如果能夠通過，再進一步談租賃的事，如果沒有
    通過，10萬元上訴人會退還給被上訴人。當時有說10萬元是
    保留申請許可期間的租賃權。」（原審卷第153 頁），益證
    兩造於交付定金時尚未成立土地租賃契約，惟就兩造是否曾
    就契約內容為洽談，證人亦自承其僅於92年2 月23日交付定
    金當時在場，就兩造其餘相關事宜並不清楚，是尚難以證人
    所述即認兩造數次洽談結果，確同意被上訴人交付10 萬 元
    僅取得申請期間上訴人不得出租及事後得以相同條件優先承
    租之權利。
  5.本件事證已屬明確，上訴人聲請訊問證人康裕成，本院認已
    無必要，併此明。至上訴人辯稱：上訴人乙○○、丙○○
    、陳俊銘並未在收據上具名，收受10萬元者乃是上訴人戊○
    ○本人，故原審判決乙○○等3 人亦需賠償，於法有違云云
    ，惟查，上訴人戊○○為上訴人乙○○、丙○○、陳俊銘之
    法定代理人，上開土地同意證明書及土地使用權同意書，亦
    明確表明上訴人戊○○為乙○○、丙○○、陳俊銘之法定代
    理人，是上開定金由戊○○收取並無不合。上訴人上開辯解
    ，尚無可採。
  (二)被上訴人得請求上訴人返還定金多少？茲分述之
  1.本件兩造交付定金之真意僅用以擔保契約之成立，屬立約定
    金性質，契約尚未成立已如前述，是兩造定金之交付與一般
    為確保契約履行而交付之定金，係以主契約之存在為前提之
    情形不同，並無民法第248 條規定推定契約為成立之適用，
    兩造土地租賃契約並未成立甚明。又立約定金收受後，如契
    約未成立時，仍應類推適用民法第249 條規定，如因不可歸
    責於雙方當事人之事由，致不能履行時，定金應返還之。
  2.查本件關於系爭土地租賃之租金及期間等必要之點，尚待兩
    造合意。上訴人戊○○於92年12月12日以存證信函通知被上
    訴人略稱：「開始契約之條件講明．．．．四、地上建物必
    須以地主名義申請建築．．．．」等語（原審卷第61頁），
    而被上訴人卻不願接受上訴人此項條件，有被上訴人存證信
    函可稽（原審卷第18、22頁）。又上訴人係要求地上建物必
    須以地主名義申請建築，並未要求以其名義申請設立加油站
    ，而依加油站設置管理規則，並未禁止加油站之地上建物以
    私人名義申請建築之規定，故被上訴人不願接受上訴人此項
    要求，應屬雙方就系爭契約成立之必要之點，無法達成一致
    ，又非可歸責一造之事由之情形，此由上訴人所陳稱：「上
    訴人從未拒絕與被上訴人簽約，只是條件談不好。」等語甚
    明（原審卷第174 頁）。被上訴人認為租賃契約不能成立係
    可歸於上訴人云云，並無可採。
五、綜上所述，本件係不可歸責於兩造方當事人之事由，而不
    能訂立租賃契約，是被上訴人依民法第249 條第4 款規定，
    請求上訴人返還所受定金10萬元及自起訴狀繕本送達翌日之
    93 年2月26日起至清償日止，按週年利率5%計算之法定遲延
    利息，為有理由，應予准許。原審就超過上開應准許部分，
    為上訴人敗訴之判決，並為假執行之宣告，自有未洽。上訴
    意旨就此部分指摘原判決不當，求予廢棄改判，為有理由。
    至於上開應准許部分，原審判命上訴人給付，並為假執行之
    宣告，核無違誤，上訴意旨，就此部分，仍執陳詞，指摘原
    判決不當，求予廢棄，為無理由，應予駁回。上訴人追加請
    求駁回上開應准許部分，亦無理由，應予駁回。
六、據上論結，本件上訴為一部有理由，一部無理由，依民事訴
    訟法第450 條、第449 條第1 項、第79條，判決如主文。
中　　華　　民　　國　　94　　年　　3 　　月　　30　　日
                            民事第五庭
                                      審判長法官  蔡明宛
                                      法      官  魏式璧
                                      法      官  曾錦昌
以上正本證明與原本無異。
本件不得上訴。
中　　華　　民　　國　　94　　年　　3 　　月　　30　　日
                                      書  記  官  王婉蓉
